ACORDAO-COMPLETO-2416983

ACÓRDÃO 1757/2020 ATA 25/2020 - PLENÁRIO

VISTOS, relatados e discutidos estes autos de Representação acerca de possíveis irregularidades ocorridas na Composição de Ata de Registro de Preços para contratação de empresa especializada na prestação de serviços de Secretariado (Técnico em Secretariado e Secretário Executivo) , a serem prestados nas dependências das Centrais Elétricas do Norte do Brasil S.A - Eletrobras Eletronorte (peça 4, p. 1) .
ACORDAM os Ministros do Tribunal de Contas da União, reunidos em sessão do Plenário, ante as razões expostas pelo Relator, em:
9.1. conhecer da presente Representação, satisfeitos os requisitos de admissibilidade previstos nos arts. 235 e 237, inciso VII, do RI/TCU, c/c art. 113, § 1º, da Lei 8.666/1993, bem como no art. 103, § 1º, da Resolução-TCU 259/2014, para, no mérito, considerá-la procedente;
9.2.  revogar a medida cautelar concedida por meio do Acórdão 1268/2020-TCU-Plenário;
9.3. dar ciência a Centrais Elétricas do Norte do Brasil S.A (Eletronorte) , com fundamento no art. 9º, inciso I, da Resolução - TCU 315/2020, sobre as seguintes impropriedades/falhas, identificadas no Pregão Eletrônico 15040/2020, para que sejam adotadas medidas internas com vistas à prevenção de outras ocorrências semelhantes:
9.3.1. desclassificação de licitante, identificada no Pregão Eletrônico 15040/2020, em desconformidade com o previsto no art. 38 da Lei 13.303/2016 e a jurisprudência desta Corte, a exemplo do Acórdão 266/2019-TCU-Plenário;
9.3.2.  incompatibilidade entre os quantitativos do termo de referência e os quantitativos cadastrados no Comprasnet para os itens de um mesmo grupo, afetando a escolha da melhor proposta, por possibilitar a ocorrência de jogo de planilha, identificada no Pregão Eletrônico 15040/2020, em detrimento do entendimento deste Tribunal, a exemplo dos Acórdãos 1.872/2018, 1.347/2018, 343/2014 e 3.081/2016, todos do Plenário;
9.3.3.  ausência de estipulação, no instrumento convocatório, da unidade em que os lances deveriam ser feitos, se em valores unitários mensais, unitários anuais, totais mensais ou totais anuais, identificada no Pregão Eletrônico 15040/2020, comprometendo a formulação adequada de propostas pelos participantes do procedimento licitatório e a busca da melhor proposta para a administração contratante, em detrimento do art. 14, inciso III, do Decreto 10.024/2019;
9.3.4. estipulação de valor relativamente elevado para o intervalo de lances intermediários para todos os itens, identificada no item 7.1 do Edital do Pregão Eletrônico 15040/2020, em detrimento dos princípios da competitividade e da busca da proposta mais vantajosa para a Administração; e
9.3.5.  previsão de autorização de adesões à ata de registro de preços até o limite de cinco vezes os quantitativos registrados, identificada no item 8.1 do Anexo 8 do Edital do Pregão Eletrônico 15040/2020, em detrimento ao limite definido na forma do art. 22, § 4º, do Decreto 7.892/2013;
9.4. informar à Eletronorte e ao representante que o conteúdo deste Acórdão, bem assim do Relatório e Voto que o fundamentam, pode ser acessado por meio do endereço eletrônico www.tcu.gov.br/acordaos e que, caso tenham interesse, o Tribunal pode encaminhar-lhes cópia desses documentos sem quaisquer custos; e
9.5. autorizar o arquivamento do presente processo, com fundamento no art. 169, inciso III, do Regimento Interno do Tribunal.

Representação acerca de supostas irregularidades na condução da licitação que teve por objeto contratação de empresa especializada na prestação de serviços de secretariado (Técnico em Secretariado e Secretário Executivo).

Centrais Elétricas do Norte do Brasil S.A.

3. Interessados/Responsáveis: não há.

13.1. Ministros presentes: Ana Arraes (na Presidência), Walton Alencar Rodrigues, Benjamin Zymler, Augusto Nardes, Aroldo Cedraz, Raimundo Carreiro (Relator) e Bruno Dantas.
13.2. Ministro-Substituto convocado: Augusto Sherman Cavalcanti.
13.3. Ministros-Substitutos presentes: Marcos Bemquerer Costa e Weder de Oliveira.

RAIMUNDO CARREIRO

Tratam os autos de Representação formulada pela empresa 3R - Construções e Serviços Eireli, com fundamento no art. 113, § 1º, da Lei 8.666/93. 
2.	O objeto da licitação foi a Composição de Ata de Registro de Preços para contratação de empresa especializada na prestação de serviços de Secretariado (Técnico em Secretariado e Secretário Executivo) a serem prestados nas dependências das Centrais Elétricas do Norte do Brasil S.A - Eletrobras Eletronorte.
3.	O certame 15040/2020 (ERP 003/2019 -PE 003-0-15040 - Pregão Eletrônico para Registro de Preços) tem valor estimado de R$ 5.174.447,52, calculado a partir dos valores constantes da ata do certame (peça 15) e dos quantitativos previstos no termo de referência (peça 6) .
4.	A Unidade Técnica realizou consulta ao Portal de Compras Governamentais em 6/5/2020 e verificou que o certame estava em fase de análise de recursos. A previsão de divulgação da análise do recurso constante na ata é para o dia 7/5/2020. Vê-se, portanto, que ainda não houve adjudicação.
5.	As alegações trazidas à baila pelo representante foram assim sintetizadas pela Selog (peça 1) : 
"a) no dia 8/4/2020 foi convocado pelo pregoeiro do certame para apresentar planilha ajustada e responder alguns questionamentos;
b) no dia 13/4/2020 a proposta do representante foi desclassificada do certame, como medida preventiva, pois supostamente estaria impedida de licitar com a Administração Pública; todavia, alega que não possui impedimento para licitar com a Administração Pública, mas apenas suspensão temporária de licitar com alguns órgãos específicos;
	c) a mensagem postada pelo pregoeiro foi a seguinte:
Para 3 R - CONSTRUCOES E SERVICOS EIRELI - SENHOR LICITANTE! "Examinando-se o Relatório de Ocorrências Impeditivas de Licitar gerado pelo Sistema de Cadastramento Unificado de Fornecedores - SICAF, verifica-se que os fatos geradores de várias penalidades de suspensão de licitar (advertências e multas) aplicadas à empresa se referem ao descumprimento reiterado de obrigação trabalhistas consideradas de pena, como a ausência do recolhimento do FGTS, INSS e atraso no pagamento dos empregados. Assim, como forma de prevenção de responsabilização previdenciária e adotando-se o entendimento que melhor se ajusta ao fim público da licitação, aplicamos ao presente caso entendimento do STJ, no sentido de que a pena de suspensão alcança toda a Administração Pública.
d) todos os contratos firmados com os órgãos que aplicaram a penalidade de suspensão temporária de licitar e contratar com a Administração já foram finalizados, com todos os débitos trabalhistas devidamente quitados;
e) a desclassificação como forma de prevenção, adotando o entendimento do Superior Tribunal de Justiça - STJ, em razão de penalidade imposta no passado, contraria o entendimento do Tribunal de Contas da União, o qual diverge quanto ao alcance da suspensão temporária de participação em licitação, que passou a considerar a suspensão temporária prevista no art. 87, inc. III, da Lei 8.666/1993 como a mais branda das sanções comparadas, ao indicar que seus efeitos somente impossibilitam ao apenado de participar de licitações junto ao órgão ou entidade que aplicou a referida penalidade, a exemplo dos Acórdão 2242/2013-TCU-Plenário (rel. Min. José Múcio Monteiro) , 842/2013-TCU-Plenário (rel. Min. Raimundo Carreiro) e 266/2019-TCU-Plenário (rel. Min. Aroldo Cedraz) ;
f) os incisos XI e XII do art. 6º da Lei 8.666/1993 conceituam Administração Pública e Administração, sendo que, no relatório de ocorrências do Sicaf, as penalidades de suspensão temporária de licitar estão registradas no âmbito da Administração, e não Administração Pública (apontando as ocorrências 16 a 19, peça 3, p. 4-5) ;
	g) no mesmo sentido, mencionou doutrina de Jessé Pereira Júnior;
h) citou também julgado do Tribunal de Justiça do Distrito Federal, que se refere a sanção aplicada por empresa estatal com base no art. 83, inc. III, da Lei 13.303/2016, com abrangência similar ao do art. 87, inc. III, da Lei 8.666.1993 que ora se discute;
i) se os gestores optaram por aplicar a sanção de suspensão (art. 87, inc. III, Lei 8.666/1993) em lugar da declaração de inidoneidade (art. 87, inc. IV, Lei 8.666/1993) ou do impedimento (art. 7º, Lei 10.520/2002) , é porque entenderam que a falta em que incorreu não foi suficientemente grave, a ponto de aplicar uma sanção que obstasse sua contratação por todos os entes da Administração Pública;
j) assim, o ato de desclassificação foi ilegal, uma vez que a ora representante cumpre todos os requisitos exigidos no edital, e apresentou os documentos de habilitação e proposta exigidos;
k) a licitação deve atender ao interesse público, sendo que o ato ora questionado viola os princípios da razoabilidade, da proporcionalidade, da isonomia, da ampla competição e da supremacia do interesse público;
l) é pacífico, tanto no judiciário quanto na esfera administrativa e neste Tribunal, o entendimento de que o excesso de formalismo deve ser combatido, acerca do qual foi colacionada extensa jurisprudência, que ocupou boa parte da peça exordial (peça 1, p. 9-13) ;
m) trouxe texto que trata sobre os requisitos para a adoção de medida cautelar (peça 1, p. 14-15) , sem, todavia, os correlacionar ao caso concreto;
	n) por fim, solicita:
	n.1) a suspensão cautelar do certame;
n.2) no mérito, o acolhimento dos seus argumentos, determinando-se o retorno da licitação à aceitação da proposta e documentação apresentada pela ora representante, com a consequente adjudicação e homologação do certame."
6.	A Unidade Técnica entendeu que a presente representação deve ser conhecida, por atendidos os requisitos de admissibilidade previstos no art. 87, § 2º, da Lei 13.303/2016, c/c os arts. 235 e 237, VII, do Regimento Interno/TCU, e no art. 103, § 1º, da Resolução-TCU 259/2014.
7.	Ao analisar a plausibilidade do pedido de acordo com os pressupostos do perigo da demora e do perigo da demora reverso, a Selog entendeu que o primeiro resta configurado, pois o certame está em fase de conclusão. Por conseguinte, a ata de registro de preços pode ser assinada em breve, bem assim o contrato com a Eletronorte e eventuais adesões (previsão contida no item 8 da minuta da ata - peça 21, p. 4) . Com relação ao segundo pressuposto, entendeu que não há informação acerca de existência ou não de contrato com vigência razoável para a execução do serviço ora licitado, nem sobre a essencialidade deste.
I
8.	A Unidade Técnica, ao analisar a plausibilidade jurídica da Representação e a necessidade de adoção de medida cautelar, assim se pronunciou (peça 22) , verbis:
"5.	Com relação às alegações da ora representante, verifica-se que o edital estabeleceu o seguinte (peça 4, p. 5) :
4.2. Não poderão participar as pessoas, físicas ou jurídicas, que:
a) tenham sofrido a penalidade de suspensão temporária de participação em licitação e impedimento de contratar, prevista no inciso III do Artigo 83 da Lei n. 13.303/2016 ou no inciso III do artigo 87 da Lei 8.666/1993, desde que aplicada pela Empresa.
b) tenham sofrido a penalidade de impedimento de licitar e contratar, prevista no Artigo 7º da Lei n. 10.520/2002 ou no Artigo 47 da Lei n. 12.462/2011, aplicada por qualquer órgão ou entidade integrante da Administração Pública Federal.
c) tenham sofrido a penalidade de declaração de inidoneidade, prevista no inciso IV do Artigo 87 da Lei n. 8.666/1993, aplicada por qualquer órgão ou entidade integrante da Administração Pública nacional, ou a prevista no Artigo 46 da Lei n. 8.443/1992, aplicada pelo Tribunal de Contas da União.
d) tenham sofrido a penalidade de proibição de contratar com o Poder Público prevista nos incisos do Artigo 12 da Lei n. 8.429/1992.
e) se enquadrem no disposto nos Artigos 38 e 44 da Lei n. 13.303/2016.
 (grifos acrescidos) 
5.1.	Verifica-se, portanto, que o edital adotou o entendimento esposado pelo TCU, ao prever o impedimento de participação de licitantes sancionadas com base no art. 83, inc. III, da Lei 13.303/2016 ou no art. 87, inc. III, da Lei 8.666/1993, desde que pela própria Eletronorte.
5.2.	Desse modo, o procedimento do pregoeiro, ao desclassificar, "por prevenção", a ora representante, com base no entendimento do STJ, viola frontalmente o disposto no instrumento convocatório, incidindo na vedação prevista no art. 31 da Lei 13.303/2016, além da jurisprudência mencionada.
6.	Além disso, o pregão tem por objetivo o registro de preços, e o critério de julgamento foi o menor preço por grupo, sendo que o certame possui um único grupo com três itens: 1) secretário executivo; 2) secretário executivo bilíngue e 3) técnico em secretariado (o que pode ser observado na ata do certame; peça 15) .
6.1.	Conforme pode se verificar no termo de referência (peça 6, p. 2) , a Eletronorte pretende contratar 12 postos de secretário executivo, 4 postos de secretário executivo bilingue e 34 postos de técnico em secretariado.
6.2.	Todavia, ao cadastrar os itens no Portal de Compras Governamentais (Comprasnet) , onde foi realizado o certame, foi prevista apenas uma unidade de cada item no campo "quantidade", de modo que a composição do grupo ficou 1/1/1 em vez de 12/4/34, conforme pode-se constar na ata do certame (peça 15, p. 1) . A adoção desse procedimento alterou a fórmula de cálculo do menor preço do grupo, e, possivelmente, a ordem de classificação das empresas após a fase de lances. Desse modo, há ainda possibilidade de não ter sido selecionada a proposta mais vantajosa.
6.3.	Da análise da ata, verifica-se que o certame teve melhores propostas das licitantes E. da S. Miranda Serviços Combinados para Apoio a Edifi (CNPJ 22.446.270/0001-63) , Nordeste Sustentável Ltda. (CNPJ 12.414.820/0001-09) e Mezi Empresarial Ltda. (CNPJ 10.952.790/0001-69) em relação aos lances da licitante R7 Facilities - Serviços de Engenharia Eireli (CNPJ 11.162.311/0001-73; vencedora provisória) . Todavia, essas três melhores propostas foram desclassificadas, respectivamente, pelo fato de as licitantes não terem enviado os anexos no prazo especificado no edital (três horas) e, no caso das duas últimas, por não apresentarem os salários em conformidade com a convenção coletiva vigente.
6.4.	Na sequência, a proposta que serviu de base para os lances de desempate ME/EPP foi a da empresa R7 Facilities, com valor de R$ 24.069,71 (para todo o grupo 1) . Em razão desse desempate, foram convocadas as licitantes Infinity Locação Serviços e Gestão Ltda. (CNPJ 23.098.439/0001-02) , que não enviou lance, e a ora representante, que enviou lance inferior ao da R7 e teve sua proposta recusada pelo motivo já exposto nesta instrução. Após a convocação de empresas ME/EPP, foi convocada a licitante R7, que acabou tendo sua proposta selecionada, estando o certame em análise de recursos nesta data. 
6.5.	Se a Eletronorte tivesse cadastrado as quantidades que efetivamente pretende contratar (12/4/34) em vez de 1/1/1, o valor mensal para fins de lance de desempate seria R$ 320.816,52 (peça 20) , e não 24.069,71, conforme efetivamente ocorreu, em razão do erro no cadastramento dos quantitativos no Comprasnet.
6.6.	Quanto a esse ponto, deve-se considerar a jurisprudência desse Tribunal:
Acórdão 1347/2018-TCU-Plenário (rel. Min. Bruno Dantas) e Acórdão 1872/2018-TCU-Plenário (rel. Min. Vital do Rêgo) 
Enunciado: Nas licitações para registro de preços, a modelagem de aquisição por preço global de grupo de itens é medida excepcional que precisa ser devidamente justificada, a ser utilizada apenas nos casos em que a Administração pretende contratar a totalidade dos itens do grupo, respeitadas as proporções de quantitativos definidos no certame. Apesar de essa modelagem ser, em regra, incompatível com a aquisição futura de itens isoladamente, admite-se tal hipótese quando o preço unitário ofertado pelo vencedor do grupo for o menor lance válido na disputa relativa ao item.
6.7.	Assim, a Administração, ao cadastrar unitariamente os itens no Comprasnet, não poderia fazer a contratação pretendida no termo de referência, ao que deveria respeitar a proporcionalidade de 1/1/1 efetivamente licitada.
6.8.	Além disso, deve-se considerar a parte final dos acórdãos anteriormente citados, além desses outros acórdãos:
Acórdão 343/2014-TCU-Plenário (rel. Min. Valmir Campelo) e Acórdão 3081/2016-TCU-Plenário (rel. Min. Bruno Dantas) 
Enunciado: Nas licitações por lote para registro de preços, mediante adjudicação por menor preço global do lote, deve-se vedar a possibilidade de aquisição individual de itens registrados para os quais a licitante vencedora não apresentou o menor preço.
6.9.	No caso em tela, considerando que a proposta da licitante 3 R, ora representante, teria sido recusada indevidamente, conforme apontado no item anterior, verifica-se que a licitante R7, vencedora provisória, ofertou o melhor lance efetivamente para os itens 2 e 3 do certame, ao passo que a representante ofertou melhor lance para o item 1 (peça 20) . Assim, verifica-se que a Eletronorte, seguindo o disposto na atual jurisprudência do Tribunal, não poderia autorizar a adesão de outros órgãos e entidades ao item 1 isoladamente, por não ter sido considerado, nesse item, o menor lance.
7.	Para além da incompatibilidade entre os quantitativos do termo de referência e os cadastrados no Comprasnet (ou seja, a proporcionalidade tratada no item anterior) , verifica-se que não foi estipulada no edital ou seus anexos a unidade em que os lances deveriam ser feitos: se em valores unitários mensais, unitários anuais, totais mensais ou totais anuais.
7.1.	Analisando-se a ata, verifica-se que muitas propostas iniciais para cada um dos itens consideravam a totalidade dos postos multiplicada pelos doze meses do contrato, como é obrigatório na administração direta, pois os valores de empenho devem ser compatíveis com os licitados, isto é, órgãos da administração direta não poderiam cadastrar os itens pelo valor unitário e pelo valor mensal, como fez a Eletronorte.
7.2.	Como consequência dessa falta de estipulação no edital, 42 propostas consideravam o valor anual dos postos, na quantidade prevista no termo de referência; quatro consideravam o valor unitário mensal, uma o valor unitário anual e outras três continham valores para os quais não foi possível identificar a que base se referiam. Destaca-se que o certame foi aberto para lances às 09h46min, mas somente às 10h06min o pregoeiro alertou como deveriam ser efetuados os lances (peça 5, p. 12) :
Pregoeiro fala: (06/04/2020 09:46:26) O item G1 foi aberto. Solicitamos o envio de lances.
[...]
Pregoeiro fala: (06/04/2020 10:06:14) SENHORES LICITANTES! Os lances devem ser ofertados considerando o valor mensal (UNITÁRIO) para cada função.
8.	Destaca-se que essa falha não é a única que impactou a fase de lances. Com base no art. 14, inc. III, do Decreto 10.024/2019, a Eletronorte estipulou o intervalo mínimo de R$ 200,00 de diferença de valores para os lances intermediários em todos os itens, conforme item 7.1 do edital (peça 4, p. 9) :
7.1. A licitação será realizada no modo de disputa aberto, e os licitantes deverão apresentar lances públicos e sucessivos, respeitando o intervalo mínimo de R$ 200,00 (duzentos reais) , que deverá incidir tanto em relação aos lances intermediários quanto em relação ao lance que cobrir a melhor oferta.
8.1.	Os valores unitários estimados para cada um dos itens foi o seguinte: a) item 1: R$ 12.016,33; b) item 2: R$ 13.442,00 e c) item 3: R$ 6.860,00 (ata do certame: peça 15, p. 1) . Os valores dos lances vencedores foram, respectivamente, R$ 8.979,00, R$ 10.000,00 e R$ 5.090,00, como já apontado anteriormente (ata do certame: peça 15, p. 1) .
8.2.	Ocorre que em razão de ter sido considerada no sistema uma unidade no quantitativo de cada item, o que impactou no critério de julgamento (conforme tratado no item 6) , o valor de intervalo mínimo de R$ 200,00 findou por representar uma parcela considerável do valor unitário de cada item, o que pode ter impedido a oferta de mais lances e, por consequência, a obtenção de melhores propostas.
8.3.	Hipoteticamente, tomando-se o lance vencedor para o item 3 (R$ 5.090,00) , se outra licitante tivesse uma proposta de R$ 5.150,00 e gostaria de ofertar novo lance, esse teria que ter valor de, no máximo, R$ 4.950,00, o que eventualmente poderia não ser viável economicamente, mas talvez R$ 5.050,00 o fosse. Destaca-se que esse raciocínio vale não somente para o lance da melhor proposta, mas também para etapas intermediárias, o que poderia fazer com que o lance vencedor de R$ 5.090,00 fosse eventualmente menor. 
8.4.	Cabe destacar que o valor de R$ 200,00 representa 2,22% do lance vencedor para o item 1, 2,00% em relação ao item 2 e 3,92% em comparação ao item 3. Caso a disputa tivesse ocorrido considerando as quantidades totais de cada posto/item (12/4/34) , esse impacto seria menor, sendo mais significativo no item 2, para o qual estavam previstos somente quatro postos licitados.
8.5.	Assim, entende-se que a estipulação de intervalo mínimo de lances no valor adotado pela Eletronorte (R$ 200,00) , combinado ao cadastramento de apenas uma unidade no quantitativo de cada item, pode ter trazido impacto significativo ao certame, o que traria prejuízo à obtenção da proposta mais vantajosa e da competitividade, previstas no art. 31 da Lei 13.303/2016.
9.	Por fim, o item 8.1 do anexo 8 do edital contém previsão de autorização de adesões à ata até o limite de cinco vezes o total de quantitativos registrados (peça 21, p. 4) :
8.1. A EMPRESA poderá permitir a adesão à presente ata de registro de preços, no quantitativo máximo referente ao quíntuplo do quantitativo registrado, observando-se o procedimento estabelecido no item 8 do artigo 74 do Regulamento.
9.1.	Tal previsão está em desacordo com o disposto no art. 22, § 4º, do Decreto 7.892/2013:
§ 4º O instrumento convocatório preverá que o quantitativo decorrente das adesões à ata de registro de preços não poderá exceder, na totalidade, ao dobro do quantitativo de cada item registrado na ata de registro de preços para o órgão gerenciador e para os órgãos participantes, independentemente do número de órgãos não participantes que aderirem. (Redação dada pelo Decreto nº 9.488, de 2018) (Vigência) 
10.	Assim, considerando-se os pontos aqui tratados, há efetiva dúvida se o processo licitatório selecionará a proposta mais vantajosa, dentre as efetivamente apresentadas, bem como há a possibilidade de que outras propostas melhores poderiam ter sido apresentadas e não o foram em razão das falhas apontadas.
10.1.	Está configurado, portanto, o pressuposto da plausibilidade jurídica em razão da análise contida nos itens 5 a 9 dessa instrução. 
10.2.	Feitas essas considerações, propõe-se deferir o pedido de medida cautelar, uma vez presentes os pressupostos do perigo da demora e da plausibilidade jurídica, essenciais para sua concessão. Em que pese não ter sido possível concluir acerca do perigo da demora reverso neste momento, considera-se que os prejuízos advindos de uma possível prorrogação excepcional de contrato eventualmente vigente poderão ser superados pelos benefícios de se suspender a licitação neste momento a fim de se reverem os atos que podem ter comprometido a competitividade no certame e a seleção da proposta mais vantajosa.
10.3.	Desse modo, torna-se necessário promover a oitiva da Eletronorte para que se pronuncie quanto às questões tratadas nessa instrução.
10.4.	Por fim, cabe ressaltar que a Eletronorte solicitou vista eletrônica dos autos (peças 9 e 10) , ao que, com base no art. 144 do Regimento Interno do Tribunal, propõe-se seja atendido tal pedido." (grifei) 
9.	Como se vê, a partir das análises empreendidas, a Unidade Técnica acentuou que os diversos indícios de irregularidades verificados no procedimento licitatório têm forte potencial de comprometer a competitividade do certame. Levou em consideração, ainda, as possibilidades de adesões à ata de registro de preços, as quais são decorrência natural do certame e elevam o risco de contratações não vantajosas para a Administração.
10.	Dessa forma, ao verificar que os benefícios da atuação do TCU superam eventuais prejuízos que possam ser causados pela concessão da medida cautelar, a Unidade Técnica, em pareceres concordantes (peças 22, 23 e 24) , trouxe à apreciação a seguinte proposta de encaminhamento, litteris:
"12.	Em virtude do exposto, propõe-se:
12.1.	conhecer da representação, satisfeitos os requisitos de admissibilidade constantes no art. 87, § 2º, da Lei 13.303/2016, c/c os arts. 235 e 237, VII, do Regimento Interno deste Tribunal, e no art. 103, § 1º, da Resolução - TCU 259/2014;
12.2.	deferir o pedido de concessão de medida cautelar, sem oitiva prévia, com fulcro no art. 276 do Regimento Interno/TCU, tendo em vista a existência dos elementos necessários para sua adoção, a fim de que a Centrais Elétricas do Norte do Brasil S.A - Eletronorte suspenda o andamento do Pregão Eletrônico para Registro de Preços 15040/2020 até que o Tribunal delibere sobre o mérito da matéria ora em apreço e, caso algum contrato já tenha sido firmado, abstenha-se de praticar qualquer ato com vistas à sua execução até a deliberação definitiva desta Corte, bem como que não autorize qualquer adesão à ata de registro de preços dele resultante;
12.3.	realizar a oitiva da Centrais Elétricas do Norte do Brasil S.A - Eletronorte, com amparo no art. 276, § 3º , c/c art. 250, V, todos do Regimento Interno/TCU, para que, no prazo de quinze dias, se pronuncie em relação aos pressupostos da cautelar deferida, e também quanto aos seguintes pontos relativos ao Pregão Eletrônico para Registro de Preços 15040/2020:
a) recusa da proposta da licitante 3R - Construções e Serviços Eireli, sob o argumento de "prevenção", contrariando expressamente o disposto no item 4.2 do edital, e, por consequência, o art. 31 da Lei 13.303/2016, bem como a jurisprudência deste Tribunal, a exemplo dos Acórdão 2242/2013-TCU-Plenário (rel. Min. José Múcio Monteiro) , 842/2013-TCU-Plenário (rel. Min. Raimundo Carreiro) e 266/2019-TCU-Plenário (rel. Min. Aroldo Cedraz) , uma vez que o item 4.2. do edital previa que a recusa poderia se dar com base no art. 87, inc. III, da Lei 8.666.1993 ou art. 83, inc. III, da Lei 13.303/2016, desde que aplicada pela própria Eletrobrás, o que não foi o caso;
b) estipulação de quantidades unitárias para os itens 1 a 3 do certame, todos integrantes do grupo 1, deixando de respeitar a previsão de contratação do quantitativo de 12/4/34 postos, respectivamente, o que afeta a escolha da melhor proposta, por possibilitar a ocorrência de jogo de planilha, e contraria o entendimento deste Tribunal, a exemplo dos Acórdão 1347/2018-TCU-Plenário (rel. Min. Bruno Dantas) e 1.872/2018-TCU-Plenário (rel. Min. Vital do Rêgo) , com reflexo na contratação a ser realizada pela Eletrobras e nas adesões que eventualmente poderiam ser autorizadas, em razão da jurisprudência esposada nos Acórdão 343/2014-TCU-Plenário (rel. Min. Valmir Campelo) e 3.081/2016-TCU-Plenário (rel. Min. Bruno Dantas) ;
c) ausência de estipulação, no instrumento convocatório, do modo em que deveriam ser ofertados os lances, o que fez com a grande maioria dos licitantes (42) considerasse a quantidade total de postos e o valor anual desses postos, para cada item de seus lances iniciais, informação que só foi sanada após o decurso de vinte minutos da etapa de lances, por meio do chat de mensagens, caracterizando possível infringência objetiva do art. 14, inc. III, do Decreto 10.024/2019 e, reflexamente, prejuízo à seleção da proposta mais vantajosa, princípio licitatório previsto no art. 31 da Lei 13.303/2016;
d) estipulação de intervalo de lances intermediários de R$ 200,00 para todos os itens, o que, considerando a estipulação de lances para quantidades unitárias em cada um deles, faz com que esse valor represente percentual significativo em relação ao valor item licitado, o que pode ter trazido impacto significativo ao certame, prejudicando a obtenção da competitividade e da proposta mais vantajosa, princípios licitatórios previstos no art. 31 da Lei 13.303/2016;
e) previsão de autorização de adesões à ata de registro de preços até o limite de cinco vezes os quantitativos registrados, por meio do item 8.1 do anexo 8 ao edital, o que contraria o disposto no art. 22, § 4º, do Decreto 7.892/2013; 
	f) demais informações que julgar necessárias; e
g) designação formal de interlocutor que conheça da matéria para dirimir eventuais dúvidas, informando nome, função/cargo, e-mail e telefone de contato;
12.4.	diligenciar a Centrais Elétricas do Norte do Brasil S.A - Eletronorte, com fundamento nos artigos 157 e 187 do Regimento Interno deste Tribunal, para que, no prazo de quinze dias, encaminhe os seguintes documentos e/ou esclarecimentos:
a) cópia do contrato atualmente vigente para execução dos serviços objeto do Pregão 15040/2020, bem como dos respectivos termos aditivos e da planilha de custos atualizada; e
b) informação acerca do modo como os serviços em questão estão sendo prestados atualmente (caso haja contrato vigente) , considerando a situação de quarentena imposta pela pandemia provocada pelo Covid-19;
12.5.	deferir o pedido de vista eletrônica formulado por Centrais Elétricas do Norte do Brasil S.A - Eletronorte, nos termos do art. 144, do Regimento Interno deste Tribunal;
12.6.	alertar a Centrais Elétricas do Norte do Brasil S.A - Eletronorte quanto à possibilidade de o TCU vir a determinar a anulação dos atos decorrentes do certame ou a não prorrogação do contrato e vedação às adesões à ata de registro de preços, caso haja elementos suficientes para a decisão de mérito, que caracterizem afronta às normas legais e/ou a possibilidade de ocorrência de prejuízos à Administração;
12.7.	encaminhar cópia da presente instrução à Centrais Elétricas do Norte do Brasil S.A - Eletronorte, de maneira a embasar as respostas à oitiva; e
12.8.	comunicar ao representante a decisão que vier a ser prolatada."
II
11.	Por meio da decisão contida à peça 25, proferida em 19/5/2020, acolhi a proposição preliminar da Unidade Técnica, para admitir a Representação e expedir a medida cautelar inaudita altera pars, juntamente com as medidas saneadoras pertinentes ao caso, nos seguintes termos, litteris: 
"12.	Acolho, em essência, a proposta oferecida pela Unidade Técnica, pois percebo que estamos diante de uma situação que pode, de fato, trazer prejuízos à competitividade do certame, bem assim à Administração Pública.
13.	Diante das considerações aqui alinhadas, conheço da Representação, por satisfeitos os requisitos de admissibilidade constantes no art. 87, § 2º, da Lei 13.303/2016, c/c os arts. 235 e 237, VII, do Regimento Interno deste Tribunal, e no art. 103, § 1º, da Resolução-TCU 259/2014, para fins de:
13.1.  deferir o pedido de concessão de medida cautelar, sem oitiva prévia, com fulcro no art. 276 do Regimento Interno/TCU, tendo em vista a existência dos elementos necessários para sua adoção;
13.2. determinar que a Centrais Elétricas do Norte do Brasil S.A - Eletronorte suspenda o andamento do Pregão Eletrônico para Registro de Preços 15040/2020, até que o Tribunal delibere sobre o mérito da matéria ora em apreço e, caso algum contrato já tenha sido firmado, abstenha-se de praticar qualquer ato com vistas à sua execução até a deliberação definitiva desta Corte, e que não autorize qualquer adesão à ata de registro de preços dele resultante;
13.3.	realizar a oitiva da Centrais Elétricas do Norte do Brasil S.A - Eletronorte, com amparo no art. 276, § 3º , c/c art. 250, V, todos do Regimento Interno/TCU, para que, no prazo de 15 (quinze) dias, pronuncie-se em relação aos pressupostos da cautelar deferida, e também quanto aos seguintes pontos relativos ao Pregão Eletrônico para Registro de Preços 15040/2020:
a) recusa da proposta da licitante 3R - Construções e Serviços Eireli, sob o argumento de "prevenção", contrariando expressamente o disposto no item 4.2 do edital, e, por consequência, o art. 31 da Lei 13.303/2016, bem como a jurisprudência deste Tribunal, a exemplo dos Acórdão 2242/2013-TCU-Plenário (rel. Min. José Múcio Monteiro) , 842/2013-TCU-Plenário (Relator Ministro Raimundo Carreiro) e 266/2019-TCU-Plenário (Relator Ministro Aroldo Cedraz) , uma vez que o item 4.2. do edital previa que a recusa poderia se dar com base no art. 87, inc. III, da Lei 8.666/1993 ou art. 83, inc. III, da Lei 13.303/2016, desde que aplicada pela própria Eletrobrás, o que não foi o caso;
b) estipulação de quantidades unitárias para os itens 1 a 3 do certame, todos integrantes do grupo 1, deixando de respeitar a previsão de contratação do quantitativo de 12/4/34 postos, respectivamente, o que afeta a escolha da melhor proposta, por possibilitar a ocorrência de jogo de planilha, e contraria o entendimento deste Tribunal, a exemplo dos Acórdão 1347/2018-TCU-Plenário (Relator Ministro Bruno Dantas) e 1.872/2018-TCU-Plenário (rel. Min. Vital do Rêgo) , com reflexo na contratação a ser realizada pela Eletrobras e nas adesões que eventualmente poderiam ser autorizadas, em razão da jurisprudência esposada nos Acórdão 343/2014-TCU-Plenário (rel. Min. Valmir Campelo) e 3.081/2016-TCU-Plenário (rel. Min. Bruno Dantas) ;
c) ausência de estipulação, no instrumento convocatório, do modo como deveriam ser ofertados os lances, o que fez com a grande maioria dos licitantes (42) considerasse a quantidade total de postos e o valor anual desses postos, para cada item de seus lances iniciais, informação que só foi sanada após o decurso de vinte minutos da etapa de lances, por meio do chat de mensagens, caracterizando possível infringência objetiva do art. 14, inc. III, do Decreto 10.024/2019 e, reflexamente, prejuízo à seleção da proposta mais vantajosa, princípio licitatório previsto no art. 31 da Lei 13.303/2016;
d) estipulação de intervalo de lances intermediários de R$ 200,00 para todos os itens, o que, considerando a estipulação de lances para quantidades unitárias em cada um deles, faz com que esse valor represente percentual significativo em relação ao valor item licitado, o que pode ter trazido impacto significativo ao certame, prejudicando a obtenção da competitividade e da proposta mais vantajosa, princípios licitatórios previstos no art. 31 da Lei 13.303/2016;
e) previsão de autorização de adesões à ata de registro de preços até o limite de cinco vezes os quantitativos registrados, por meio do item 8.1 do anexo 8 ao edital, o que contraria o disposto no art. 22, § 4º, do Decreto 7.892/2013; 
	f) demais informações que julgar necessárias; e
g) designação formal de interlocutor que conheça da matéria para dirimir eventuais dúvidas, informando nome, função/cargo, e-mail e telefone de contato;
13.4.	diligenciar a Centrais Elétricas do Norte do Brasil S.A - Eletronorte, com fundamento nos artigos 157 e 187 do Regimento Interno deste Tribunal, para que, no prazo de 15 (quinze) dias, encaminhe os seguintes documentos e/ou esclarecimentos:
a) cópia do contrato atualmente vigente para execução dos serviços objeto do Pregão 15040/2020, bem como dos respectivos termos aditivos e da planilha de custos atualizada; e
b) informação acerca do modo como os serviços em questão estão sendo prestados atualmente (caso haja contrato vigente) , considerando a situação de quarentena imposta pela pandemia provocada pelo Covid-19;
13.5.	deferir o pedido de vista eletrônica formulado por Centrais Elétricas do Norte do Brasil S.A - Eletronorte, nos termos do art. 144, do Regimento Interno deste Tribunal;
13.6.	alertar a Centrais Elétricas do Norte do Brasil S.A - Eletronorte quanto à possibilidade de o TCU vir a determinar a anulação dos atos decorrentes do certame ou a não prorrogação do contrato e vedação às adesões à ata de registro de preços, caso haja elementos suficientes para a decisão de mérito, que caracterizem afronta às normas legais e/ou a possibilidade de ocorrência de prejuízos à Administração;
13.7.	encaminhar cópia da presente Decisão à Centrais Elétricas do Norte do Brasil S.A - Eletronorte, de maneira a embasar as respostas à oitiva; e
13.8.	encaminhar ao representante cópia da presente Decisão."
III
12.	Com isso, devolvi os autos à Selog para a adoção, com a devida urgência, das providências ordenadas. 
13.	Após a análise das oitivas e diligência determinadas, os autos foram restituídos a este Gabinete para prosseguimento da análise da presente Representação.
14.	A partir das respostas apresentadas pela Eletronorte e dos documentos acostados aos autos, a Unidade Técnica fez sua análise de mérito (peça 37) , a qual transcrevo adiante, in verbis:
"3. A Eletronorte informou que: 
[...] os serviços de secretariado eram exercidos na Eletronorte mediante sua mão de obra própria, portanto não há contrato administrativo com tal objeto. Com a extinção desse cargo e da necessidade dessas atividades, a Eletronorte realizará licitação para a contratação desses serviços.
4. Segue manifestação apresentada pela Eletronorte relativamente aos itens objeto de oitiva (item 12.3 da instrução anterior; peça 22, p. 9; acolhido pelo Despacho do Relator, conforme item 13 da peça 25) : 
Item 12.3, alínea "a", da instrução anterior (peça 22, p. 9) : recusa da proposta da licitante 3R - Construções e Serviços Eireli, sob o argumento de "prevenção"
Fundamento legal ou jurisprudencial: item 4.2 do edital, e, por consequência, o art. 31 da Lei 13.303/2016, bem como a jurisprudência deste Tribunal, a exemplo dos Acórdão 2242/2013-TCU-Plenário (rel. Min. José Múcio Monteiro) , 842/2013-TCU-Plenário (rel. Min. Raimundo Carreiro) e 266/2019-TCU-Plenário (rel. Min. Aroldo Cedraz) , uma vez que o item 4.2 do edital previa que a recusa poderia se dar com base no art. 87, inc. III, da Lei 8.666/1993, ou no art. 83, inc. III, da Lei 13.303/2016, desde que aplicada pela própria Eletrobrás, o que não foi o caso.
Manifestação da unidade (peça 34, p. 2-5, item 3.1) :
	a) a situação em tela apresenta características distintas das que fundamentaram a jurisprudência do TCU (Acórdão 269/2019-TCU-Plenário e 2.530/2015-TCU-Plenário, ambos relatados pelo Ministro Bruno Dantas) , pois, por se tratar de terceirização de mão de obra, o descumprimento de obrigações trabalhistas pela empresa contratada atrai a responsabilização subsidiária do tomador de serviços, nos termos da Súmula 331 do TST;
	b) examinando-se o Relatório de Ocorrências Impeditivas de Licitar gerado pelo Sistema de Cadastramento Unificado de Fornecedores (Sicaf) , verificou-se que os fatos geradores das várias penalidades de suspensão de licitar aplicadas à empresa 3R -  Construções e Serviços Eireli, se referem ao descumprimento reiterado de obrigação trabalhistas consideradas de alta gravidade pelo aplicador da pena, como a ausência do recolhimento do FGTS, INSS e atraso no pagamento dos salários (transcrições das ocorrências em peça 34, p. 4-5) ;
	c) nas ocorrências registradas pelo Conselho Administrativo de Defesa Econômica e pelo Hospital das Forças Armadas, há a informações de que as penalidades de suspensão foram aplicadas por dois anos, que é a duração máxima permitida pelo art. 87, inciso III, da Lei 8.666/93, em face dos reiterados descumprimentos contratuais relacionados a obrigações trabalhistas;
	d) seria, portanto, temerário para a Administração desconsiderar esses fatores e classificar uma empresa que reiteradamente descumpre suas obrigações trabalhistas e previdenciárias para com a mão de obra disponibilizada ao tomador de serviço, o que pode ser considerado como conduta culposa/temerária da Administração e consequentemente atrair a responsabilidade subsidiária;
	e) diante de todas as peculiaridades, entendeu-se que a situação concreta não se ajustava às diretrizes da jurisprudência do TCU, razão pela qual a decisão do Agente de Licitação foi no sentido de manter a desclassificação da empresa 3R - Construções e Serviços Eireli; e
	f) a referida decisão tem amparo no art. 2º, item 2, alínea "a", do Regulamento de Licitações e Contratos das Empresas Eletrobrás, que estabelece, dentre seus vetores de interpretação, que as licitações e os contratos devem ser baseados em modelos, cautelas e controles utilizados pela iniciativa privada, com a finalidade de obter melhor resultado técnico e econômico (peça 16, p. 8) .
Análise:
5. O art. 38 da Lei 13.303/2016 relaciona as hipóteses nas quais uma empresa estará impedida de participar de licitações e de ser contratada por empresa pública ou sociedade de economia mista, não cabendo ao Administrador ampliar os casos previstos, sob pena de estar agindo contra legem.
6. O referido dispositivo legal, ao explicitar as situações de impedimento, busca garantir a isonomia e a objetividade do certame. Desse modo, as consequências, quanto ao impedimento de licitar, se relacionam à penalidade aplicada, e não aos motivos que levaram à sua aplicação. Por isso, não procede a alegação de que o caso em tela se diferencia por se tratar de descumprimento de obrigação trabalhista.
7. Do mesmo modo, o Regulamento de Licitações e Contratos das Empresas Eletrobrás (peça 16) deve ser interpretado em consonância com a Lei 13.303/2016, sendo incapaz de revogar os seus dispositivos. Desse modo, os modelos, cautelas e controles utilizados pela iniciativa privada devem ser aplicados dentro dos limites da referida lei.
8. Por fim, transcrevemos o entendimento jurisprudencial desta Corte, presente em sede do Acórdão 266/2019-TCU-Plenário (Min. Aroldo Cedraz) :
9.3. dar ciência à Defensoria Pública da União, com fundamento no art. 7º da Resolução-TCU 265/2014, para que sejam adotadas medidas internas com vistas à prevenção de ocorrências semelhantes acerca da inabilitação, no Pregão Eletrônico 83/2018, da licitante Portal Turismo e Serviços EIRELI, em desconformidade com a legislação em vigor e o entendimento deste Tribunal (Acórdãos 3.243/2012, 3.439/2012, 2.242/2013, 3.645/2013, 504/2015 e 1.764/2017) , no sentido de que a suspensão do direito de licitar prevista no inciso III do art. 87 da Lei 8.666/1993 produz efeitos apenas em relação ao órgão ou entidade contratante que aplicou a penalidade; (...) .
9. Tendo em vista a anulação do certame, e não tendo havido prejuízo aos cofres da Eletronorte, somos pela realização de ciência à entidade quanto à impropriedade em tela.
Item 12.3, alínea "b", da instrução anterior (peça 22, p. 9) : estipulação de quantidades unitárias para os itens 1 a 3 do certame, todos integrantes do grupo 1, deixando de respeitar a previsão de contratação do quantitativo de 12/4/34 postos, respectivamente, o que afeta a escolha da melhor proposta, por possibilitar a ocorrência de jogo de planilha, com reflexo na contratação a ser realizada pela Eletrobras e nas adesões que eventualmente poderiam ser autorizadas
Fundamento legal ou jurisprudencial: Acórdão 1347/2018-TCU-Plenário (rel. Min. Bruno Dantas, 1.872/2018-TCU-Plenário (rel. Min. Vital do Rêgo) , Acórdão 343/2014-TCU-Plenário (rel. Min. Valmir Campelo) e 3.081/2016-TCU-Plenário (rel. Min. Bruno Dantas) 
Manifestação da entidade (peça 34, p. 5-6, item 3.2) :
	a) a entidade reconheceu a irregularidade apontada, resultante de falha não intencional, decidindo pela anulação do certame, com base no art. 62, § 1º, da Lei 13.303/2016;
 b) a falha administrativa não resultou em prejuízos para a administração ou terceiros, uma vez que a realização de uma nova licitação trará maior competitividade e conformidade com a legislação e a jurisprudência do TCU.
Análise:
10. Tendo em vista a anulação do certame, e não tendo havido prejuízo aos cofres da Eletronorte, somos pela realização de ciência à entidade quanto à impropriedade em tela, de modo a prevenir falhas similares.
Item 12.3, alínea "c", da instrução anterior (peça 22, p. 9) : ausência de estipulação, no instrumento convocatório, do modo em que deveriam ser ofertados os lances, o que fez com a grande maioria dos licitantes (42) considerasse a quantidade total de postos e o valor anual desses postos, para cada item de seus lances iniciais, informação que só foi sanada após o decurso de vinte minutos da etapa de lances, por meio do chat de mensagens
Fundamento legal ou jurisprudencial: art. 14, inc. III, do Decreto 10.024/2019, e princípio da seleção da proposta mais vantajosa, nos termos do art. 31 da Lei 13.303/2016
Manifestação da entidade (peça 34, p. 5-6, item 3.2) :
	a) a entidade reconheceu a irregularidade apontada, resultante de falha não intencional, decidindo pela anulação do certame, com base no art. 62, § 1º, da Lei 13.303/2016, a qual não resulta em prejuízos para a administração ou a terceiros, uma vez que a realização de uma nova licitação trará maior competitividade e conformidade com a legislação e a jurisprudência do TCU.
Análise:
11. Tendo em vista a anulação do certame, e não tendo havido prejuízo aos cofres da Eletronorte, somos pela realização de ciência à entidade quanto à impropriedade em tela.
Item 12.4, alínea "d", da instrução anterior (peça 22, p. 9) : estipulação de intervalo de lances intermediários de R$ 200,00 para todos os itens, o que, considerando a estipulação de lances para quantidades unitárias em cada um deles, faz com que esse valor represente percentual significativo em relação ao valor item licitado
Fundamento legal ou jurisprudencial: art. 14, inc. III, do Decreto 10.024/2019, e princípios da competitividade e da seleção da proposta mais vantajosa, nos termos do art. 31 da Lei 13.303/2016
Manifestação da entidade (peça 34, p. 5-6, item 3.2) :
	a) entidade reconheceu a irregularidade apontada, resultante de falha não intencional, decidindo pela anulação do certame, com base no art. 62, § 1º, da Lei 13.303/2016;
b) a irregularidade não resulta em prejuízos para a administração ou a terceiros, uma vez que a realização de uma nova licitação trará maior competitividade e conformidade com a legislação e a jurisprudência do TCU.
Análise:
12. Tendo em vista a anulação do certame, e não tendo havido prejuízo aos cofres da Eletronorte, somos pela realização de ciência à entidade quanto à impropriedade em tela, de modo a prevenir falhas similares.
Item 12.5, alínea "e", da instrução anterior (peça 22, p. 9) : previsão de autorização de adesões à ata de registro de preços até o limite de cinco vezes os quantitativos registrados, por meio do item 8.1 do anexo 8 ao edital (peça 21, p. 4) 
Fundamento legal ou jurisprudencial: art. 22, § 4º, do Decreto 7.892/2013
Manifestação da entidade (peça 34, p. 5-6, item 3.2) :
	a) entidade reconheceu a irregularidade apontada, resultante de falha não intencional, decidindo pela anulação do certame, com base no art. 62, § 1º, da Lei 13.303/2016; 
	b) a irregularidade não resulta em prejuízos para a administração ou a terceiros, uma vez que a realização de uma nova licitação trará maior competitividade e conformidade com a legislação e a jurisprudência do TCU.
Análise:
13. Tendo em vista a anulação do certame, e não tendo havido prejuízo aos cofres da Eletronorte, somos pela realização de ciência à entidade quanto à impropriedade em tela, de modo a prevenir falhas similares.
14. A entidade designou o seguinte interlocutor para dirimir eventuais dúvidas: Sr. Elpídio Feitosa Fernandes; Divisão de Aquisições da Eletronorte; telefone: (61) 98210-6999; Elpídio.fernandes@eletronorte.gov.br (peça 34, p. 6, item 4) . 
15. Diante do exposto, os elementos constantes dos autos permitem, desde já, a avaliação quanto ao mérito da presente representação como procedente.
16. Tendo em vista a anulação do certame, e não tendo havido prejuízo aos cofres da Eletronorte, será proposta a revogação da medida cautelar adotada, com a realização de ciência, na forma descrita nesta instrução."
15.	Diante das análises efetuadas, a Selog propõe o seguinte encaminhamento (peça 37, in fine) :
"18.1. no mérito, considerar a presente representação, já conhecida por meio de despacho do Relator, procedente (item 15 desta instrução) ;
18.2. revogar a medida cautelar adotada (item 16 desta instrução) ;
18.3. dar ciência a Centrais Elétricas do Norte do Brasil S.A (Eletronorte) , com fundamento no art. 9º, inciso I, da Resolução - TCU 315/2020, sobre as seguintes impropriedades/falhas, identificadas no Pregão Eletrônico 15040/2020, para que sejam adotadas medidas internas com vistas à prevenção de outras ocorrências semelhantes:
	a) desclassificação de licitante, identificada no Pregão Eletrônico 15040/2020, em desconformidade com o previsto no art. 38 da Lei 13.303/2016 e a jurisprudência desta Corte, a exemplo do Acórdão 266/2019-TCU-Plenário (item 9 desta instrução) ;
	b) incompatibilidade entre os quantitativos do termo de referência e os quantitativos cadastrados no Comprasnet para os itens de um mesmo grupo, afetando a escolha da melhor proposta, por possibilitar a ocorrência de jogo de planilha, identificada no Pregão Eletrônico 15040/2020, em detrimento do entendimento deste Tribunal, a exemplo dos Acórdãos 1.872/2018, 1.347/2018, 343/2014 e 3.081/2016, todos do Plenário (item 10 desta instrução) ;
	c) ausência de estipulação, no instrumento convocatório, da unidade em que os lances deveriam ser feitos, se em valores unitários mensais, unitários anuais, totais mensais ou totais anuais, identificada no Pregão Eletrônico 15040/2020, comprometendo a formulação adequada de propostas pelos participantes do procedimento licitatório e a busca da melhor proposta para a administração contratante, em detrimento do art. 14, inciso III, do Decreto 10.024/2019 (item 11 desta instrução) ;
	d) estipulação de valor relativamente elevado para o intervalo de lances intermediários para todos os itens, identificada no item 7.1 do Edital do Pregão Eletrônico 15040/2020, em detrimento dos princípios da competitividade e da busca da proposta mais vantajosa (item 12 desta instrução) ; e
	e) previsão de autorização de adesões à ata de registro de preços até o limite de cinco vezes os quantitativos registrados, identificada no item 8.1 do Anexo 8 do Edital do Pregão Eletrônico 15040/2020, em detrimento ao limite definido na forma do art. 22, § 4º, do Decreto 7.892/2013 (item 13 desta instrução) ;
18.4. informar à Eletronorte e ao representante que o conteúdo da deliberação que vier a ser proferida poderá ser consultado no endereço www.tcu.gov.br/acordaos; e
18.5. arquivar os presentes autos, nos termos art. 169, V, do Regimento Interno deste Tribunal."
	É o relatório.

não há

Não atuou.

REPRESENTAÇÃO. INDÍCIOS DE IRREGULARIDADES EM LICITAÇÃO PROMOVIDA PELA ELETRONORTE. CARACTERIZAÇÃO DO PERIGO DA DEMORA (PERICULUM IN MORA). CONCESSÃO DE MEDIDA CAUTELAR INAUDITA ALTERA PARS, PARA SUSPENSÃO DO CERTAME. OITIVA DAS PARTES. DILIGÊNCIA. SUBMISSÃO DO FEITO AO PLENÁRIO PARA RATIFICAÇÃO DA MEDIDA ACAUTELATÓRIA. ANÁLISE DOS DOCUMENTOS/INFORMAÇÕES ACOSTADOS AOS AUTOS. ANULAÇÃO DO CERTAME. NÃO CARACTERIZAÇÃO DE PREJUÍZOS AOS COFRES DA ELETRONORTE. PROCEDÊNCIA DA REPRESENTAÇÃO. REVOGAÇÃO DA CAUTELAR. CIÊNCIAS PARA A ENTIDADE SOBRE IRREGULARIDADES E FALHAS CONSTATADAS NO PROCEDIMENTO LICITATÓRIO. ARQUIVAMENTO DOS AUTOS. CIÊNCIA AOS INTERESSADOS.

REPRESENTAÇÃO (REPR)

Secretaria de Controle Externo de Aquisições Logísticas (Selog).

Em exame Representação formulada pela Empresa 3R-Construções e Serviços Eireli, com fundamento no art. 113, § 1º, da Lei 8.666/93, na qual questionou a Composição de Ata de Registro de Preços para contratação de empresa especializada na prestação de serviços de Secretariado (Técnico em Secretariado e Secretário Executivo) , a serem prestados nas dependências das Centrais Elétricas do Norte do Brasil S.A - Eletrobras Eletronorte. O certame 15040/2020 (ERP 003/2019 -PE 003-0-15040 - Pregão Eletrônico para Registro de Preços) tinha valor estimado de R$ 5.174.447,52, calculado a partir dos valores constantes da ata do certame (peça 15) e dos quantitativos previstos no termo de referência (peça 6) .
2.	Conhecida a Representação, por atendidos os requisitos de admissibilidade, a Selog, ao analisar a plausibilidade do pedido de acordo com os pressupostos do perigo da demora e do perigo da demora reverso, entendeu que o primeiro restava configurado, pois o certame estava em fase de conclusão. 
3.	Submeti à apreciação do Plenário, nos termos do art. 276, §1º, do Regimento Interno do TCU, a medida cautelar por mim expedida em 19/5/2020 (peça 25) . Os fundamentos da decisão acautelatória, apoiados integralmente nas razões apresentadas pela Secretaria de Controle Externo de Aquisições Logísticas (Selog) , foram devidamente transcritos no Relatório que integrou o Acórdão 1268/2020-TCU-Plenário.
4.	Restituídos os autos à Selog, conforme item 9.2 do Acórdão 1268/2020-TCU-Plenário e após a análise das oitivas e diligência determinadas, foi feito o exame de mérito a partir das informações e documentos acostados aos autos (peça 37) .
5.	De início, a Selog destacou que os serviços de secretariado eram exercidos no âmbito da Eletronorte por meio de mão de obra própria, não havendo contrato administrativo em voga para esse objetivo. Ocorre que com a extinção do cargo houve necessidade de realização de licitação para a contratação desses serviços.
6.	Em relação à desclassificação da Empresa 3R-Construções e Serviços Eireli, a Eletronorte destacou (peça 34, p. 2-5, item 3.1) que a situação contestada em Representação apresentava características distintas das que fundamentam a jurisprudência do TCU (Acórdão 269/2019-TCU-Plenário e 2.530/2015-TCU-Plenário, ambos relatados pelo Ministro Bruno Dantas) . Frisou que como o objeto da contratação seria a terceirização de mão de obra, caso a empresa contratada descumprisse as obrigações trabalhistas, isso atrairia a responsabilização subsidiária do tomador de serviços (Súmula 331 do TST) . Assim, ao analisar o Relatório de Ocorrências Impeditivas de Licitar gerado pelo Sistema de Cadastramento Unificado de Fornecedores (Sicaf) , verificou que havia várias penalidades aplicadas à empresa 3R - Construções e Serviços Eireli de suspensão de licitar, todas relacionadas ao descumprimento de obrigação trabalhistas (ausência do recolhimento do FGTS, INSS, atraso no pagamento dos salários - peça 34, p. 4-5) .
7.	A Eletronorte justifica que seria temerário classificar empresa que descumpre, reiteradamente, suas obrigações trabalhistas e previdenciárias (no Conselho Administrativo de Defesa Econômica e no Hospital das Forças Armadas, há informações de que as penalidades de suspensão foram aplicadas por dois anos, máxima duração permitida pelo art. 87, inciso III, da Lei 8.666/93) . A Administração da Eletronorte entendeu, então, prudente manter a desclassificação da empresa 3R-Construções e Serviços Eireli, com fulcro no art. 2º, item 2, alínea "a", do Regulamento de Licitações e Contratos das Empresas Eletrobrás (peça 16, p. 8) .
8.	Ao analisar os argumentos da Eletronorte, a Selog enfatizou que o art. 38 da Lei 13.303/2016 dispõe sobre as hipóteses nas quais uma empresa estará impedida de participar de licitações e de ser contratada por empresa pública ou sociedade de economia mista. Com isso, o Administrador não pode ampliar, de modo discricionário, os casos previstos, sob pena de estar agindo contrariamente à lei. Destaca que quando explicita situações de impedimento, o dispositivo legal quer proporcionar a isonomia e a objetividade do certame. Assim, no que diz respeito ao impedimento de licitar, as consequências se relacionam à penalidade aplicada, e não aos motivos que levaram à sua aplicação. Por isso, acentua que a alegação de que o caso em tela se diferencia por se tratar de descumprimento de obrigação trabalhista não pode ser aceita.
9.	Nesse cenário, frisa que o Regulamento de Licitações e Contratos das Empresas Eletrobrás (peça 16) precisa ser interpretado em consonância com a Lei 13.303/2016 e que, a despeito da importância dos controles utilizados, estes devem se encaixar dentro dos estritos limites legais. Ao transcrever o entendimento contido no Acórdão 266/2019-TCU-Plenário (Relator Ministro Aroldo Cedraz) , acentua que tendo ocorrido a anulação do certame e diante da inexistência de prejuízo aos cofres da Eletronorte, cabe dar apenas ciência quanto à impropriedade.
10.	Em relação aos prejuízos à escolha da melhor proposta e a alegada ocorrência de jogo de planilha, com reflexo na contratação a ser realizada pela Eletrobras e nas adesões que eventualmente poderiam ser autorizadas, ao reconhecer a irregularidade apontada, a Entidade destacou que se tratou de uma falha não intencional que conduziu à anulação do certame, com base no art. 62, § 1º, da Lei 13.303/2016 (peça 34, p. 5-6, item 3.2) . Concluiu, nesse ponto, que não houve prejuízos para a administração ou terceiros, e que nova licitação ampliará a competitividade, para se alinhar à legislação e a jurisprudência do TCU.
11.	A Selog, diante da anulação do certame e da não ocorrência de prejuízos aos cofres da Eletronorte, entende ser o caso de dar ciência à entidade quanto à impropriedade em tela para prevenir falhas semelhantes.
12.	No que concerne à ausência de estipulação, no edital, da forma de oferta dos lances, situação que levou a maioria dos licitantes (42) a considerar a quantidade total de postos e o seu valor anual, para cada item de seus lances iniciais, situação saneada só após vinte minutos da etapa de lances, por meio do chat de mensagens, a Eletronorte reconheceu a irregularidade apontada, e salientou que ela decorreu de falha não intencional e levou à anulação do certame (art. 62, § 1º, da Lei 13.303/2016) . Repisou, também, que da falha não resultaram prejuízos para a administração ou para terceiros (peça 34, p. 5-6, item 3.2) .
13.	Em sua análise, a Unidade Técnica, mais uma vez, entendeu ser apenas necessário dar ciência da impropriedade para evitar que doravante haja ocorrência semelhante.
14.	Em relação à estipulação de intervalo de lances intermediários de R$ 200,00 para todos os itens, o que, considerando a estipulação de lances para quantidades unitárias em cada um deles, faz com que esse valor represente percentual significativo em relação ao valor do item licitado, a entidade, mais uma vez, reconheceu a irregularidade apontada, destacando que a irregularidade não trouxe prejuízos para a Eletronorte (peça 34, p. 5-6, item 3.2) .
15.	Diante da anulação do certame, e não tendo ocorrido prejuízo aos cofres da Eletronorte, a Selog propõe tão-só ciência à Eletronorte.
16.	Em relação à previsão de autorização de adesões à ata de registro de preços até o limite de cinco vezes os quantitativos registrados, a entidade, mais uma vez reconheceu a irregularidade apontada, resultante de falha não intencional, ressaltando, mais uma vez, a sua decisão de anulação do certame (peça 34, p. 5-6, item 3.2) .
17.	Em seu exame, a Unidade Técnica entende ser o caso de dar ciência à entidade para evitar a ocorrência de falha semelhante em futuros certames, concluindo que os elementos constantes dos autos já permitem formular um juízo quanto ao mérito da Representação. Em sendo assim, propõe que esta seja considerada procedente e que haja revogação da medida cautelar adotada, com a emissão de ciências das irregularidades/falhas para a entidade jurisdicionada.
18.	Como houve a anulação do certame e não ocorreram prejuízos aos cofres da Centrais Elétricas do Norte do Brasil S.A -Eletronorte, acolho todos os encaminhamentos que propõem as ciências sobre as impropriedades e falhas constatadas, direcionadas à Empresa, sobre as matérias trazidas à análise neste Voto. Entendo que todos os itens foram devidamente apreciados e que, no presente caso, cabe julgar procedente a Representação.
19.	Por derradeiro, no que tange às alegações encaminhadas pela Empresa 3R-Construções e Serviços Eireli, com fundamento no art. 113, § 1º, da Lei 8.666/93, questionando a Composição de Ata de Registro de Preços para contratação de empresa especializada na prestação de serviços de Secretariado, julgo que todas as razões de fato e de direito aduzidas pela manifestante foram satisfatoriamente abordadas na instrução reproduzida no Relatório que fundamenta esta deliberação. Por esse motivo, adoto os exames da Unidade Técnica como minhas razões de decidir.
20.	Diante das considerações aqui alinhadas, concordando com os exames técnicos efetuados no âmbito Selog, Voto por que seja adotado o Acórdão que ora submeto à apreciação do Plenário desta Corte de Contas.
TCU, Sala das Sessões Ministro Luciano Brandão Alves de Souza, em 8 de julho de 2020.
RAIMUNDO CARREIRO 
Relator